臺灣高等法院民事判決　　　　　　　　 93年度重上字第375號
上　訴　人　　戊○○
　　　　　　　丁○○○
共　　　同
訴訟代理人　　林啟瑩律師
被　上訴人　　乙○○
兼法定代理人　丙○○
　　　　　　　甲　○
共　　　同
訴訟代理人　　呂丹琪律師
複　代理人　　呂傳勝律師
上列當事人間損害賠償事件，上訴人對於中華民國93年4月27日
臺灣桃園地方法院92年度重訴字第7號判決提起上訴，經本院於
94年5月18日言詞辯論終結，判決如下：
    主  文
原判決關於（一）命上訴人丁○○○連帶給付部分，（二）命上
訴人戊○○給付被上訴人乙○○逾新台幣壹仟參佰貳拾柒萬參仟
參佰柒拾柒元本息部分，（三）前開部分假執行之宣告，（四）
訴訟費用（除確定部分外），均廢棄。
前開廢棄部分，被上訴人在第一審之訴及假執行之聲請均駁回。
上訴人戊○○其餘上訴駁回。
第一（除確定部分外）、二審之訴訟費用由上訴人戊○○負擔百
分之五十二，由被上訴人乙○○負擔百分之四十四，被上訴人丙
○○負擔百分之二，被上訴人甲○負擔百分之二。
    事  實
甲、上訴人方面：
壹、聲明：
（一）原判決不利於上訴人部分廢棄。
（二）右廢棄部分，被上訴人在第一審之訴駁回。
（三）如受不利之判決，願供擔保請准宣告免為假執行。
貳、陳述：除與原判決記載相同部分，茲予引用外，補稱略以：
（一）上訴人戊○○之駕駛執照係由公路主管機關逕行吊銷，依
      交通部公路總局新竹區監理所桃園監理站函覆，其並未另
      行送達該逕行註銷之處分，其本人未必知悉駕駛執照遭吊
      銷一事，遑論上訴人丁○○○，原審以二人係母子關係，
      事故發生前住所相同，認上訴人丁○○○之抗辯不可採，
      顯無事證。
（二）上訴人戊○○係民國（下同）68年8 月24日出生，於86年
      10月28日考領普通小型車駕駛執照，並於88年8 月24日年
      滿20歲，及至90年11月間始遭吊銷駕駛執照，斯時上訴人
      丁○○○已對上訴人戊○○無教養義務，自不可能明知上
      訴人戊○○之駕駛執照遭吊銷一事，被上訴人應舉證證明
      。
（三）按車輛之所有權歸屬狀態，不應僅單純依主管機關為管理
      目的之行車使用執照之登記為據。本件上訴人丁○○○未
      曾領有小型車之駕駛執照，其不具駕駛能有力甚明，而肇
      事之系爭車輛係於88年間購得，與上訴人戊○○取得駕駛
      執照同年，是上訴人丁○○○最初縱有取得所有權之意，
      亦因贈與上訴人戊○○而喪失所有權，至仍登記於上訴人
      丁○○○名下，係為節省保險費。
（四）國軍桃園總醫院93年2月23日醫準字第093000628號函係指
      被上訴人乙○○所需費用須視門診次數而定，原審據以計
      算被上訴人乙○○每年發生之醫療費用，顯有未洽，況該
      函所示費用是否包括被上訴人乙○○所為12次腦部手術之
      費用，亦有疑義。
（五）伊不爭執乙○○有雇請看護之必要，但非不得僱請外籍看
      護工，而關於外籍看護工之薪資，參之新竹市脊髓損傷者
      協會網站「引進外籍看護工須知」所指外籍看護工每月薪
      資應為新台幣（下同）21,443元，被上訴人主張每月看護
      工費用66,000元，顯逾必要之程度。
（六）被上訴人於上訴後另提出92年7月1日所簽訂之房屋租賃契
      約，顯係在原審辯論終結前所為，卻遲延至上訴後始行主
      張，有違民事訴訟法第447條第1項之規定，自不得再行主
      張，上訴人雖主張因乙○○病情不穩定，才就近在醫院附
      近租屋居住，但參之國軍桃園總醫院函覆所示，僅提及乙
      ○○目前所需者為固定拿藥、及無需專業醫療人員僅由專
      人照顧即可，並無理由可認有在醫院附近租屋居住之必要
      。
（七）駕駛執照為交通監理單位對駕駛人之必要行政管理，於取
      得駕駛執照時，始准駕駛機動車，係保護他人之法律，違
      反即應推定有過失。而被上訴人乙○○明知自身未領有重
      型機車之駕駛執照，駕駛技術不純熟，竟仍駕駛重型機車
      行駛至案發地點，就本件損害自與有過失，原審認無因果
      關係，自有違誤。
參、證據：除援用原審所提之立證方法外，補提駕駛執照逕行註
    銷流程圖，並聲請向國軍桃園總醫院函查被上訴人乙○○於
    91年8月3日至92年7月28日所生醫療費用之就醫情形，及93
    年1月迄今之醫療費用總額；向行政院勞工委員會函詢外籍
    監護工照顧植物病患之能力、每月平均薪資；向交通部公路
    總局新竹區監理所桃園監理站函詢被上訴人乙○○於案發時
    駕駛之壬○○○336號重型機車登記車主，及上訴人戊○○駕駛
    執照吊銷原因、有無合法通知；向中央健康保險局函詢外籍
    看護工每月健保費暨薪資級距。
乙、被上訴人方面：
壹、聲明：上訴駁回。
貳、陳述：除與原判決記載相同部分，茲予引用外，補稱略以：
（一）上訴人丁○○○確屬明知上訴人戊○○係無照駕駛，與其
      對上訴人戊○○是否負有教養義務無涉。
（二）依道路交通管理處罰條例第28條規定，所謂「汽車所有人
      」係指登記之車主，實際占有使用之人係汽車駕駛人，上
      訴人誤將二者混為一談，顯有違誤。
（三）因為乙○○住院之費用太貴，被上訴人丙○○為節省開支
      於92年8 月間辦理乙○○出院，因恐乙○○病情有突發狀
      況，為求送醫便利，遂於國軍桃園總醫院附近租屋供其療
      養之用，每月租金1萬2千元，此項支出係相當於住院費用
      。
（四）被上訴人乙○○經醫師鑑定結果目前呈植物人，巴氏量表
      評分為零分，依據國軍桃園總醫院92年10月2 日醫準字第
      0920003525號函指出，乙○○必須專人照顧，需一至二小
      時的翻身、拍背、抽痰，直到其完全清醒，看護費用每日
      2,200元，每月為66,000元，與單純由外籍監護工看護情
      形不同，上訴人主張看護費用逾越必要範圍，顯無理由。
（五）本件車禍依車輛行車故鑑定委員會鑑定意見，戊○○為唯
      一肇事原因，乙○○並無肇事因素，雖其無駕駛執照，但
      係違返道路交通規定，與本件車禍無因果關係，上訴人不
      得主張與有過失。
參、證據：除援用原審所提之立證方法外，補提國軍桃園總醫院
    收費明細表、醫療費收據、房屋租賃契約、看護費收據、國
    軍桃園總醫院附設民眾診療服務處診斷證明書等影本為證。
    理  由
一、被上訴人起訴主張：上訴人丁○○○（下稱丁○○○）明知
    其子即上訴人戊○○（下稱戊○○）無駕駛執照，竟仍將其
    所有之車號己9-7328號自用小客車交予戊○○駕駛，而戊○
    ○明知其無駕駛執照不得駕車，酒後不能駕車，於91年5 月
    5日零時，在桃園縣中壢市○○路之「辛○ＰＵＢ」，飲用
    酒類逾量，致使呼氣酒精濃度達每公升0.84毫克，顯已無法
    安全駕車，竟未待體內酒精成分退卻，即於當日凌晨2時許
    ，無照駕駛前開自用小客車上路，於當日凌晨2時47分許，
    途經桃園縣大溪鎮○○○○○道路與庚○里19鄰產業道路口
    ，併因超速而追撞被上訴人乙○○（下稱乙○○）騎乘後戴
    胞妹即被害人邱莉如之車牌號碼壬○○○336號重型機車，並輾
    過乙○○之上開機車，當場造成乙○○、被害人邱莉如拋出
    車外，致乙○○受有頭部外傷併顱骨骨折、蜘蛛膜下腔出血
    及積水、水腦症等重傷害，目前已無聽、視、味能，且四肢
    無法活動，呈植物人狀態；被害人邱莉如則受有頭部外傷致
    顱內出血，經送醫急救後，延至同年5月22日4時30分不治死
    亡，戊○○之刑責部分業經原審法院刑事庭判處有期徒刑3
    年6個月，爰依侵權行為損害賠償請求權主張(一)被上訴人丙
    ○○為被害人邱莉如之父親，為被害人邱莉如支出醫療費用
    243元、殯葬費用533,400元；被害人邱莉如對被上訴人丙○
    ○負有扶養義務，故就法定扶養費用部分，請求829,307元
    ；精神慰撫金部分，請求2百萬元（合計共為3,362,950元）
    ，並願供擔保，請准予宣告假執行。(二)被上訴人甲○為被害
    人邱莉如之母親，被害人邱莉如對被上訴人甲○負有扶養義
    務，故就法定扶養費用部分，請求1,375,645元；精神慰撫
    金部分，請求2,000,000元（合計共為3,375,645元），並願
    供擔保，請准予宣告假執行。(三)乙○○就醫療費用部分，已
    支出164,751元，而日後仍需繼續支出之醫療費用暫以20年
    計算，為6,775,712元；就增加生活上需要部分，日常用品
    費已支出52,641元，看護費已支出252,100元，以後仍需支
    出之看護費用暫以20年計算結果，為11,179,626元；就薪資
    損失部分，以每月18,000元，暫以20年計算結果，為
    3,049,071元；就精神慰撫金部分，請求2,000,000元（合計
    共為23,474,201元）等語。
   （按原審判決丁○○○、戊○○應連帶給付丙○○、甲○各
    659,122元本息，連帶給付乙○○20,655,594元本息，而駁回
    其餘之請求，丁○○○及戊○○就其敗訴部分提起上訴，被
    上訴人就其敗訴部分未據聲明不服）。
二、上訴人丁○○○則以：伊並不知戊○○無駕駛執照，伊將己
    有之汽車交與戊○○使用，尚難認係違反保護他人法律之規
    定，自不構成侵權行為，又戊○○於發生車禍時已成年，伊
    對之已無保護教養之監護義務，自不應其為戊○○之法定代
    理人而應負連帶損害賠償之責等語，資為抗辯。
三、上訴人戊○○則以：對於酒後照駕駛己9-7382號自用小汽車
    發生車禍，致邱莉如死亡，乙○○重傷成為植物人之事實不
    爭，惟以乙○○亦係無照駕駛、行駛內側快車道、未載安全
    帽等，就本件車禍之發生與有過失，及乙○○請求之醫療費
    、看護費均嫌過高，請求之租金費用核無必要等語，資為抗
    辯。
四、經查，被上訴人起訴所主張之車禍事實，為丁○○○及戊○
    ○所不爭執，而戊○○於前述時間、地點駕駛己9-7382號自
    用小客車追撞由被上訴人乙○○騎乘，後載被害人邱莉如之
    壬○○○ 336號重型機車，造成乙○○成為植物人、被害人邱莉
    如死亡之事實，有台灣桃園地方法院檢察署91年度偵字第
    9334號起訴書影本1份、相驗屍體證明書影本1張、國軍桃園
    總醫院附設民眾診療處診斷證明書影本4張為證，戊○○因
    前開行為，經刑事法庭判處有期徒刑3年6月確定在案，亦經
    原審調閱該院91年度交訴字第107號刑事卷宗查明屬實（見
    外放影印刑案卷），自堪信被上訴人此部分主張為真正。
五、按汽車駕駛執照為駕駛汽車之許可憑証，行車速度應依標誌
    或標線之規定，無標誌或標線者，在郊區道路時速不得超過
    六十公里，汽車行駛時，駕駛人應注意車前狀況，並隨時採
    取必要之安全措施；又汽車駕駛人飲酒後吐氣所含酒精成份
    超過每公升0.25毫克以上者，不得駕車，道路交通安全規則
    第50條第1項前段、第93條第1項第1款、第94條第3項、第
    114條第2款、道路管理處罰條例第21條第6款、第35條定有
    明文，查戊○○明知自己之駕駛執照因紅單未繳而被吊銷（
    見影印偵查卷第39頁、原審刑事卷92年5月15日審判筆錄）
    ，且明知其酒後吐氣所含酒精成份超過每公升0.25毫克以上
    ，仍然無照駕車，以時速7、80公里之速度疾駛，且疏未注
    意車前狀況，依當時情況並無不能注意之情事，竟疏未注意
    ，致撞擊乙○○所騎乘並搭載其妹邱莉如之機車，則本件車
    禍之發生，顯係因戊○○之過失行為所致，邱莉如之死亡與
    乙○○之受重傷，與戊○○之過失行為間，自有相當因果關
    係，應堪認定。
六、至被上訴人主張丁○○○為戊○○母親，明知戊○○無駕駛
    執照，仍交付其所有車號己9-7328號自用小客車予戊○○駕
    駛，致生本件車禍，違反保護他人之法律，且與戊○○之過
    失行為同為本件車禍發生之共同原因，應負民法第185條共
    同侵權行為之責任等語，則遭丁○○○所否認，並以前開情
    詞置辯，經查：
（一）按「上訴人明知加害人張某未領有駕駛執照，仍將該小客
      車交其駕駛，顯違道路交通管理處罰條例第21條第1項第1
      款、第28條之規定，亦即違反保護他人之法律，應推定其
      有過失」，最高法院67年台上字第2111號著有判例可按。
      次按當事人主張有利於己之事實者，應就其事實有舉証之
      責，被上訴人主張上訴人丁○○○交付小汽車與無駕駛執
      照之戊○○使用，推定有過失，自應就其明知戊○○無駕
      駛執照之有利事實負舉証責任。
（二）次按駕駛人經處分吊銷駕駛執照者，由公路主管機關逕行
      註銷，道路交通管理處罰條例第65條第1項第1款定有明文
      。查，戊○○係68年8 月24日出生，於86年10月28日考領
      普通小型車駕駛執照，並於91年11月21日經處肇事吊銷在
      案一節，固據交通部公路總局新竹區監理所桃園監理站（
      下稱桃園監理站）以93年1月20日竹監桃字第0930001327
      號函覆原審在卷（見原審卷第277頁），惟事實上，戊○
      ○之駕駛執照係因駕駛車號癸○○2446號汽車於87年8月11
      日於禁止臨時停車處所停車為警舉發，遲未辦理結案，經
      桃園監理站以89年10月7日桃監裁5字第駕裁00-000000號
      裁決書通知繳納罰鍰或易處吊扣駕照，該裁決書於89年10
      月11日按址送達戊○○，惟戊○○仍未依限聲明異議，或
      到站繳納罰鍰或易處吊扣駕照結案，嗣後乃遭桃園監理站
      於89年11月22日起易處吊銷（逕行註銷）駕照，一年內不
      得重新考領等情，業據桃園監理站函以93年11月2日竹監
      桃字第0930006509號函覆本院在卷，並檢附一次裁決查詢
      報表足稽（見本院卷(一)第90-91頁），惟依據一次裁決書
      查詢表所示，前開89年10月7日之裁決書於89年10月11 日
      送達，但公路主管機關依法易處吊銷逕行註銷之裁決並未
      送達戊○○，此有主管機關93年9月24日竹監桃字第
      0930022740號可稽（見本院卷(一)第83、86頁），自難因丁
      ○○○與戊○○住址相同，而可推認丁○○○必然知悉上
      情，此部分被上訴人未能舉証以資証明，其主張即難採信
      。
（三）再查，戊○○雖係丁○○○之子，但戊○○於88年8月24
      日已年滿20歲，其於成年後所為之不法侵權行為，已難令
      丁○○○再負民法第187條之法定代理人責任，又戊○○
      早在86年即已考領取得駕駛執照，則對於戊○○在成年以
      後，因違反道路交通管理處罰條例而遭主管機關逕行吊銷
      駕駛執照之事實，難認丁○○○當然知悉，則被上訴人以
      丁○○○為其母親而主張丁○○○應明知戊○○無駕駛執
      照，仍聽任其駕駛伊所有之汽車，其行為即屬違反保護他
      人之法律，推定有過失，仍構成侵權行為，應與戊○○共
      同負擔民法第185條之損害賠償責任云云，自不足採。
（四）綜上，被上訴人請求丁○○○應負侵權行為損害賠償之責
      任，並與戊○○連帶給付，為無理由，被上訴人對於丁○
      ○○之請求，不應准許。
七、至上訴人辯稱乙○○無機車駕駛執照、違規行駛於內側快車
    道、未戴安全帽等情，就本件車禍發生與有過失云云，經查
    ：
（一）乙○○無機車駕駛執照部分：
      被上訴人對於乙○○無機車駕駛執照一節，並不爭執，惟
      本件車禍事故係因戊○○無照嚴重酒醉駕駛自小客車超速
      行駛且疏未注意車前狀況自後追撞前車所致，並經原審刑
      事庭送請台灣省桃園縣區車輛行車事故鑑定委員會鑑定結
      果，亦同此認定，有該委員會91年12月13日91府車鑑桃字
      第911446號函暨所附鑑定意見書附於原審刑事卷宗可稽，
      而參以證人即到場處理之圳頂派出所警員劉太裕所提出之
      車禍現場照片、機車照片、自用小客車照片（見原審卷(一)
      第299-308頁），現場留有近50公尺之刮地痕，乙○○、
      被害人邱莉如、機車、機車牌及安全帽等物散落一地等情
      ，堪認案發當時戊○○之車速極快，撞擊力量極強大，乙
      ○○騎乘機車遭上訴人戊○○駕駛自用小客車自後追撞，
      係屬猝不及防，無從避免，縱使乙○○具備純熟之駕駛技
      術，領有駕駛執照，仍不足以防止損害之發生，故雖然乙
      ○○無駕駛執照，違反道路交通管理處罰條例之相關規定
      ，惟屬行政罰責，與本件車禍應無因果關係（最高法院81
      年度台上字第1802號判決意旨參照）。
（二）乙○○是否違規行駛於內側快車道？
  １、按機器腳踏車行駛之車道及轉彎，應依標誌或標線之規定
      行駛；無標誌或標線者，依左列規定行駛：一在未劃分快
      慢車道之道路，得在最外側二車道行駛；單行道得在最左
      、右側車道行駛。二在已劃分快慢車道之道路，雙向道路
      得在最外側快車道及慢車道行駛；單行道道路得在慢車道
      及與慢車道相鄰之快車道行駛。道路交全規則第99條第1
      項第1款、第2款分別定有明文。
  ２、依證人劉太裕繪製之道路交通事故調查報告表（附於相驗
      卷宗內）及原審勘驗時提出之車禍現場之照片觀之，現場
      道路並未劃分快慢車道，且亦無禁止行駛或迴轉之標誌或
      標線，有勘驗筆錄足憑（見原審卷(一)第289-294、300-308
      頁），故上訴人辯稱乙○○行駛於內側車道係違規云云，
      即非可採。
（三）乙○○是否未戴安全帽？
  １、本件現場附近留有一頂安全帽之事實，業據證人劉太裕於
      道路交通事故調查報告表（附於相驗卷宗內）內繪製屬實
      ，且兩造亦均不爭執該安全帽係被害人邱莉如所戴。
  ２、本件事故由證人劉太裕提出之車禍現場照片及機車毀損情
      形照片、自用小客車毀損情形照片（見原審卷(一)第299－
      308頁）觀之，現場留有近50公尺之刮痕，乙○○、被害
      人邱莉如、機車、機車牌及安全帽等物散落一地，而戊○
      ○之前開自用小客車左側保險桿凹陷、左側擋風玻璃因撞
      擊致破裂產生一個甚大面積的洞，足證戊○○案發當時之
      車速極快，且撞擊力量極為強大，致使戴有安全帽之被害
      人邱莉如仍因該次碰撞受有頭部外傷、顱內出血等傷害而
      不治死亡，因而乙○○是否因戴有安全帽而得受較輕之傷
      勢，即非必然。
  ３、又經原審向國軍桃園總醫院函查乙○○因該次事故所受之
      傷勢與未戴安全帽有無關係？經該院回覆：「邱員為嚴重
      外傷，臨床上無法判斷無戴安全帽，或戴安全帽所發生嚴
      重外傷機率」，有該醫院92年7月25日醫準字第
      0920002653號函一份存卷可參（見原審卷(一)第186、187頁
      ），故尚不能以乙○○受有前開傷勢，而推論其未戴安全
      帽。
  ４、證人湯惠青到庭及於原審勘驗現場時，均證稱：於距現場
      約2百公尺之下一個路口處，有看到一個灰色、全罩式的
      安全帽，並於現場明確指認（見原審卷(一)第249、292頁）
      。
  ５、綜合前述之客觀情節，上訴人辯稱被上訴人乙○○未戴安
      全帽云云，尚乏具體事証可資証明。
（四）從而，上訴人辯稱被上訴人乙○○就本件車禍發生與有過
      失，自非可採。
八、按因故意或過失不法侵害他人之權利者負，損害賠償責任；
    不法侵害他人致死者，對於支出醫療及增加生活上需要之費
    用或殯葬費之人，亦應負損害賠償責任；不法侵害他人之身
    體或健康者，對於被害人因此喪失或減少勞動能力或增加生
    活上之需要時，應負損害賠償責任；不法侵害他人致死者，
    被害人之父母、子女及配偶，雖非財產上之損害，亦得請求
    賠償相當之金額；不法侵害他人身體、健康．．．被害人雖
    非財產上之損害，亦得請求賠償相當之金額，民法第184條
    第1項、第192條、第193條第1項、第194條、第195條第1項
    分別定有明文，被上訴人依據前開規定，請求戊○○賠償其
    損害，於法有據，茲就其所得請求之金額，分述如下：
甲、被上訴人丙○○部分：
（一）醫療費用：
      被上訴人丙○○主張為被害人邱莉如之父親，於被害人邱
      莉如住院期間支出醫療費用243元之事實，業據其提出醫
      療費收據1紙為憑，且為上訴人所不爭執（見原審卷(一)第
      347頁），自應准許。
（二）喪葬費用：
      被上訴人丙○○主張因被害人邱莉如死亡而支出喪葬費用
      共計533,400元，有收據34紙為憑，上訴人戊○○就其中
      218,000元不爭執，惟辯稱就北管陣頭21,000元、北管陣
      頭藝員工資21,000元、生前契約暨追加費用230,200元、
      祭祀水果43,200元等共計315,400元係屬非必要性支出等
      語。經查：
      １、按不法侵害他人致死者，對於支出醫療及增加生活上
          需要之費用或殯葬費之人，亦應負損害賠償責任，民
          法第192條第1項定有明文。而殯葬費為收殮及埋葬費
          用，其賠償範圍應以實際支出之費用為準，且應斟酌
          被害人當地之習俗、被害人之身分、地位及生前經濟
          狀況決定之（最高法院92年度台上字第1135號判決意
          旨參照）。
      ２、被上訴人丙○○為被害人邱莉如支出之殯葬費用中之
          北管陣頭21,000元、北管陣頭藝員工資21,000元部分
          （見原審卷1第33、34頁）：因於子○國際股份有限
          公司禮儀服務客戶訂購單（請見原審卷1第36頁）內
          已有樂隊5人、7,500元之記載及支出，再核以被害人
          邱莉如之身分、地位及生前經濟狀況等因素，認前開
          北管陣頭、北管陣頭藝員工資合計42,000元部分，尚
          非屬必要性支出，自不應准許。
      ３、被上訴人丙○○為被害人邱莉如支出之殯葬費用中之
          祭祀水果43,200元部分（見原審卷1第17-27頁），經
          查，水果並非收殮或埋葬費用，被上訴人丙○○雖主
          張因被害人邱莉如未成年即死於非命，雙親痛不欲生
          ，經佛院開示需每日以鮮花素果祭拜，被害人邱莉如
          始得以脫離俗怨，超度前往西方極樂世界云云，惟此
          係屬宗教上之因素，尚非必要性支出，不應准許。
      ４、被上訴人丙○○為被害人邱莉如支出之殯葬費用中之
          子○國際股份有限公司部分，共計為230,200元（生
          前契約部分為150,000元、追加服務款項部分為
          80,200元），有前開公司之喪葬服務證明單影本1張
          在卷可稽（見原審卷(一)第35頁）。查，生前契約中
          150,000元部分，業據該公司於禮儀服務客戶訂購單
          （見原審卷(一)第36頁）記載各項支出之內容，均屬必
          要之費用；至追加服務款項80,200元部分，被上訴人
          丙○○僅提出前開公司開具品名為「治喪收入」、金
          額為72,200元之統一發票影本1張（見原審卷(一)第28
          頁），並未記載支出之項目，且未能提出具體証據以
          資証明，故就追加服務費80,200元部分尚難認係屬喪
          葬費之必要支出，不應准許。
      ５、綜上所述，被上訴人丙○○得請求之喪葬費為
          368,000元（計算方法為000000-00000-00000-00000
          -00000＝368,000元），逾此部分之請求，不能准許
          。
（三）法定扶養費：
      １、按被害人對於第三人負有法定扶養義務者，加害人對
          於第三人亦應負損害賠償責任；而受扶養權利者，以
          不能維持生活而無謀生能力者為限；前項無謀生能力
          之限制，於直系血親尊親屬，不適用之，民法第192
          條第2項、第1117條第1項、第2項分別定有明文。故
          直系血親尊親屬受扶養之權利，雖不受無謀生能力之
          限制，惟仍應受「不能維持生活」之限制，因此直系
          血親尊親屬，如能以自己財產維持生活者，自無受扶
          養之權利（最高法院92年度台上字第1830號、第2430
          號、第2565號判決意旨參照）。
      ２、查被上訴人丙○○名下有土地2筆、建物1筆、車輛1
          輛、投資訴外人寅○有限公司3,000,000元，此有桃
          園縣政府稅捐稽徵處大溪分處92年2月11日桃稅溪管
          字第0920001238號函所附之歸戶財產清單1份在卷可
          憑（見原審卷(一)第317、318頁），故被上訴人丙○○
          自己所有之財產應足以維持其生活，自無受扶養之權
          利，揆諸前開說明，被上訴人丙○○請求上訴人給付
          法定扶養費部分，不應准許。
（四）精神慰撫金：
  　　上訴人戊○○不法侵害被害人邱莉如之生命權，被上訴人
      係被害人之父親，於上開事故發生時，遭受精神上所受之
      痛苦，不言可喻，其請求精神慰撫金，自屬於法有據，按
      法院對於慰撫金之量定，應斟酌雙方，併被害人暨其父、
      母、子、女及配偶之身分、地位及經濟狀況等關係定之，
      且應斟酌加害程度及其他各種情況核定相當數額（參見最
      高法院76年度台上字第1908號判例意旨）。經查，戊○○
      於91年度之薪資所得為374,057元，另有出廠年份為2003
      年、HONDA牌、1599CC之自用小客車1部，有原審法院依職
      權查詢之稅務電子閘門財產所得調件明細表共4張附卷可
      稽（請原審卷(一)第281頁），審酌兩造之造之經濟能力，
      以及戊○○現年26歲（68年出生），丙○○現年51歲（43
      年出生、見原審卷(一)第328頁戶籍謄本）等一切情況，認
      被上訴人丙○○請求精神慰撫金1,500,000元，尚屬適當
      ，應予准許，逾此部分之請求，不應准許。
（五）綜上所述，被上訴人丙○○得請求之金額共計為
      1,868,243元（243+368000+0000000＝0000000）。
 乙、被上訴人甲○部分：
（一）法定扶養費：
      １、按被害人對於第三人負有法定扶養義務者，加害人對
          於第三人亦應負損害賠償責任；而受扶養權利者，以
          不能維持生活而無謀生能力者為限；前項無謀生能力
          之限制，於直系血親尊親屬，不適用之，民法第192
          條第2項、第1117條第1項、第2項分別定有明文。故
          直系血親尊親屬受扶養之權利，雖不受無謀生能力之
          限制，惟仍應受「不能維持生活」之限制，因此直系
          血親尊親屬，如能以自己財產維持生活者，自無受扶
          養之權利（最高法院92年度台上字第1830號、第2430
          號、第2565號判決意旨參照）。
      ２、查被上訴人甲○名下有車輛1輛、投資訴外人明剴工
          程行5,000,000元，此有桃園縣政府稅捐稽徵處大溪
          分處92年2月11日桃稅溪管字第0920001238號函所附
          之歸戶財產清單1份在卷可憑（見原審卷(一)第317、
          318頁），故被上訴人甲○自己所有之財產應足以維
          持其生活，自無受扶養之權利，揆諸前開說明，被上
          訴人甲○請求上訴人給付法定扶養費，不應准許。
（二）精神慰撫金：
  　　上訴人戊○○不法侵害被害人邱莉如之生命權，被上訴人
      係被害人之母親，於上開事故發生時，遭受精神上所受之
      痛苦，不言可喻，其請求精神慰撫金，自屬於法有據，經
      查，戊○○於91年度之薪資所得為374,057元，另有出廠
      年份為2003年、HONDA牌、1599CC之自用小客車1部，有原
      審法院依職權查詢之稅務電子閘門財產所得調件明細表共
      4張附卷可稽（請原審卷(一)第281頁），而被上訴人甲○有
      車輛1輛、投資5,000,000元（見原審卷(一)第317、318頁）
      ，兩造之經濟能力，以及戊○○現年26歲（68年出生），
      甲○現年46歲（48年出生、見原審卷1第328頁戶籍謄本）
      等一切情況，認被上訴人甲○請求精神慰撫金1,500,000
      元，尚屬適當，應予准許，逾此部分之請求，不應准許。
（三）綜上所述，被上訴人甲○得請求之金額共計為1,500,000
      元。
 丙、被上訴人乙○○部分：
（一）增加生活需要之支出費用：
  甲、醫療費：
   1、乙○○於事故發生後至91年10月1日止已支出醫療費用
      164,751元，有醫療費收據13紙為憑，此部分為上訴人所
      不爭執（見原審卷1第347頁），又依據國軍桃園總醫院93
      年2月23日醫準字第093000628號函稱「…邱員自91年8月3
      日至92年7月28日，在本院繳交之醫療費用共計新台幣
      379,504元整」（見原審卷(一)第339頁），堪認乙○○自車
      禍發生後迄至92年7月28日所支出之醫療費用為544,255元
      （164751+379504＝544,255元），經核係屬必要，自應准
      許。
   2、乙○○主張伊為植物人狀態，日後需長期治療，依國人男
      性平均年齡72歲計算，尚有餘命52年（乙○○為72年10月
      21日出生），爰請求自92年8月起一次給付20年之醫療費
      用云云，遭上訴人以植物人餘命會較平常人之平均餘命為
      短，醫療費用應以實際支出為準，且僅能計算至最後言詞
      辯論期日時實際支出之數額，不得按平均餘命扣除中間利
      息要求一次賠償等語置辯。
   3、按民法第193條所稱之增加生活上之需要，係指被害以前
      並無此需要，因為受侵害，始有支付此費用之需要而言，
      其因身體或健康受不法侵害，需人長期看護，就將來應支
      付之看護費，係屬增加生活上需要之費用，加害人固應予
      賠償，惟被害人是否確需依賴他人長期看護，仍應以最後
      事實審言詞辯論終結時之事實狀況為認定之標準（參見最
      高法院88年台上字第1771號判決要旨），查乙○○因本件
      車禍受傷已成植物人狀態，並領有極重度殘障手冊，業經
      法院宣告為禁治產，有原審91年度禁字第92號裁定書一份
      、殘障手冊在卷可按（見原審卷(一)第124、66頁），而乙
      ○○需專人照顧，需固定回診追蹤服藥，每月所需之費用
      ，因門診次數不同而不同，以及乙○○有眼紅，排便不順
      等病況，需每二週拿藥一次，每次因身體狀況不同而調整
      用藥內容等情，亦有國軍桃園總醫院93年2月23日醫準字
      第0930000628號、93年10月19日醫準字第0930003910號函
      可稽（見原審卷(一)第339頁；本院卷(一)第79頁），足証乙
      ○○已為植物人而須長期固定追蹤服藥，其於94年1月8日
      經醫師診斷，評估目前其巴氏量表分數為零分，亦有國軍
      桃園總醫院所出據之診斷証明書在卷可按（見本院卷(二)第
      15頁），亦足認乙○○之狀況無回復可能性，則其請求一
      次給付20年之醫療費，自屬必要。
   4、至於上訴人辯稱植物人之餘命較常人之平均餘命為短，雖
      據其提出台灣省醫師公會85年1月10日台灣醫一字第006號
      函、中華民國神經學學會85年2月6日（85）順會字第017
      號函為證，然前開函文係就植物人之概括情形而為論述，
      並未明確指出植物人之平均餘命，參之替乙○○治療之國
      軍桃園總醫院函覆：「邱員目前呈植物人狀態，目前並無
      統計植物人存活歲數文獻可查到，植物人存活時間長短完
      全是依靠照顧是否細心，有無併發症產生」，有該醫院93
      年2月23日醫準字第093000628號函存卷可參（見原審卷(一)
      第339頁），亦無從認定乙○○之餘命較男性國人之平均
      餘命為短，故上訴人此部分之辯解仍屬欠缺具體事証可資
      証明，自不足採，查乙○○依平均餘命計算尚有餘命52年
      ，則其僅請求一次給付20年之醫療費，自屬於法有據。
   5、查乙○○自92年8月起迄今，每月赴醫院之診療費用為680
      元，此為其所自承在卷，為上訴人所不爭（見本院卷(二)第
      38、48頁），故乙○○主張自92年8月出院起算20年止，
      所得請求之全部醫療費用為115,187元（計算方式為：依
      霍夫曼係數扣除中間利息，680×12×14.116070＝115187
      ），故乙○○於此範圍內之請求應予准許，逾此範圍之請
      求，不應准許。
  乙、日常生活用品費用：
   1、乙○○因前揭傷害，不能自理生活，而有使用尿布、看護
      墊、尿袋、導尿管、奶粉等各項日常生活用品之必要，於
      起訴前已支出52,641元，有收據28紙為憑，且為上訴人所
      不爭執（見原審卷(一)第344頁），應予准許。
   2、至乙○○主張其於出院後因病情需要，仍需繼續支出尿布
      、看護墊、紙反褲、奶粉等日常生活消耗用品，平均每月
      為7902元，此部分亦為上訴人所不爭執（見本院卷(二)第38
      、48頁），故乙○○主張自92年8月出院起算一次給付20
      年之日常生活用品費用為1,338,542元（計算方式：
      依霍夫曼係數扣除中間利息後，7902×12×14.116070＝
      1,338,542元），故乙○○於此範圍內之請求應予准許，
      逾此範圍之請求，不應准許。
   3、乙○○主張其另外尚購買日常生活非消耗品即病床一張
      14,000元，氧氣製造機25,000元，抽痰機6,000元，氣墊
      床12,000元，輪椅12,000元，已據其提出明恭生活事業有
      限公司明細表為証（見本院卷(一)第161、163、167頁），
      惟其中輪椅部分，乙○○於起訴前之91年8月15日即已購
      買，有收據一紙在卷可按（見原審卷(一)第47頁），其再於
      93年12月20日購買，核屬無必要，其餘部分經核均屬長期
      臥床之植物人所必須之日常非消耗用品，合計金額57,000
      元，應予准許。
  丙、租金費用：
   1、乙○○於上訴本院後主張伊為節省長期住醫院每日要支出
      1,000元之病房費，才於92年8月搬出醫院，但為就醫便利
      ，在國軍桃園總醫院附近租屋居住，每月租金12,000元，
      此部分支出相當於住院之病房費用，仍屬增加日常生活需
      要之費用，其在原審時係將此部分費用計入醫療費之範圍
      內，並提出房屋租賃契約一份為証。
   2、然查，病人住院治療是有其必要性，如醫院允准病人出院
      ，即係病況已達無住院之必要，自無須再給付病房費用，
      乙○○雖係需長期臥床之植物人，但國軍桃園總醫院既允
      許其出院，僅需固定時間回診追蹤治療，應足認乙○○已
      無住院之必要，則其主張係為節省費用而搬出醫院，租金
      費用相當於住院之病房費，即難採信，此部分上訴人辯稱
      應堪採信，此部分之費用不應准許。
  丁、看護費：
   1、乙○○因前揭傷害，成為植物人，生活不能自理，已如前
      述，自須永久僱請看護24小時照顧，其在起訴前已支出看
      護費252,100元，業據其提出收據4紙為証，並經証人張美
      麗到庭証明在卷，而上訴人對此部分亦不爭執（見原審卷
       (一)第348頁），此部分乙○○之請求，應予准許。
   2、至乙○○主張自92年8月出院以後，仍須24小時僱請看護
      照顧，每月66,000元，爰請求按每月66,000元計算20年之
      一次給付看護費用云云，惟查：
      a、依據國軍桃園總醫院93年10月19日醫準字第0930003
         910號函稱「…邱員目前需要的是專人的照顧，只要學
         習抽痰、拍背、翻身就可，不需專業醫療人員」（見
         本院卷(一)第79頁），可知乙○○於出院後所需之照顧
         人員，只要具有抽痰、拍背及翻身等醫事技術即可勝
         任，無需專業醫療人員，而依據行政院勞工委員會94
         年1月10日勞職外字第0930064569號函稱「…本會為提
         升外籍看護工之照護品質，已依行政院衛生署所提國
         內照顧服務員訓練學程資料，函送建請各外勞輸出國
         配合辦理外國人來華工作之職前訓練，…依照顧服務
         員訓練項目顯示，有關病患之翻身，拍背及協助抽痰
         訓練亦含括其中，…」（見本院卷(二)第3頁），目前之
         外籍監護工依政府之要求，對於抽痰、拍背及翻身，
         均有進行訓練，應認其應具備上述抽痰、拍背、翻身
         之技能，則上訴人辯稱乙○○可僱請外籍監護工進行
         看護，即屬可採。
      b、次按，依前開行政院勞工委員會之函文稱「…依外國
         人從事就業服務法第46條第1項第8款至第11款工作資
         格及審查標準第24條規定，外國人受僱從事家庭看護
         工作者，同一被看護者以一人為限。惟同一被看護者
         具身心障礙手冊記載為植物人或依特定病症資格表評
         分為零分者，得聘僱二人。」，查乙○○為植物人，
         經診斷評估其巴士量表評分為零分，已如前述，故乙
         ○○本得申請聘僱二名外籍家庭看護工，參以上訴人
         所提出之外籍監護工薪資，主張僱用外籍監護工之費
         用每月總數為21,443元（即月薪15,840元，再包含就
         業安定費、健保費、加班費及規費，合計為21,443元-
         見本院卷2第30頁），從而乙○○平均每月得請求之看
         護費用為42,886元，查乙○○既已無回復之可能，自
         得請求一次給付20年之看護費，金額應為7,264,581元
         （計算過程如下：依霍夫曼係數扣除中間利息後，
         42886×12×14.11607＝0000000）故乙○○於此範圍
         內之請求應予准許，逾此範圍之請求，不應准許。
（二）喪失勞動能力損害部分：
      查乙○○係72年10月21日生，於91年5月5日發生車禍時係
      18歲，任職於訴外人丑○實業有限公司，月薪為18,000元
      ，此為上訴人所不爭，而乙○○因本件車禍成為植物人，
      完全喪失勞動能力，亦經國軍桃園總醫院92年7月25日醫
      準字第0920002653號函記載明確（見原審卷(一)第186、187
      頁），則其每年因勞動能力喪失之損失應為216,000元（
      18000×12＝216000），參酌勞動基準法第54條規定，年
      滿60歲者雇主得強制退休，故算至乙○○60歲，尚有工作
      能力41年，則乙○○請求一次給付20年之薪資損失，自屬
      有據，其金額應為3,049,071元（計算過程如下：依霍夫
      曼係數扣除中間利息，18000×12×14.116070＝
      3,049,071元），故乙○○於此部分之請求應予准許，超
      過部分，為不可採。
（三）精神慰撫金：
      上訴人戊○○侵害乙○○之身體健康，致乙○○受有損害
      ，當可請求精神上損害賠償，而依民法第195條第1項所賠
      償之金額是否相當，應斟酌雙方身分資力與加害程度，及
      其他各種情形核定相當數額，查乙○○於事故發生時年僅
      18歲，正值年少，且有正當職業，前途無量，因本件車禍
      成為植物人，終生殘廢，被宣告為禁治產，其肉體與精神
      上自受有極大之痛苦，爰審酌乙○○有1995年、NISSON之
      汽車1部，以及投資10萬元於訴外人寅○有限公司，此已
      經原審查明，有原審92年度救字第1號裁定可按（見原審
      卷(一)第152頁），別無其他財產，審酌其與戊○○之身分
      、地位及經濟狀況、所受傷害等一切情況，認精神上損害
      賠償以2,000,000元為適當。
（四）綜上所述，乙○○得請求之金額共計為14,673,377元（
      544255+115187+52641+0000000+57000+252100+0000000
      +0000000+0000000＝00000000）。
九、至於上訴人抗辯稱已由訴外人郭明雄（即上訴人戊○○之父
    親）交付650,000元予被上訴人丙○○、甲○，並提出原審
    92 年度訴字第203號民事判決影本及92年10月8日、10月22
    日言詞辯論筆錄影本，以及該事件中提出之互助會簿影本1
    份、收支記載明細影本2張、訴外人郭明雄第一商業銀行活
    期儲蓄存款存摺影本1份、本院93年度上字第211號民事事件
    93 年3月31日準備程序筆錄影本1份為證，並經証人郭明雄
    在原審到庭證稱交付前開650,000元，係於事發後被害人邱
    莉如於醫院之加護病房內及告別式前所交付，而前開金錢係
    其與丁○○○的錢，要為戊○○解決事情在卷（見原審卷2
    第135、136、138頁），而證人江麗霞、呂理宏、郭進德對
    於陪同證人郭明雄前往被上訴人丙○○、甲○處所交付金錢
    之事實，亦於原審92年度訴字第203號事件審理時結證在卷
    （見原審卷(二)第92-94頁），且被上訴人丙○○亦曾於前開
    事件中，證述「我知道上訴人有拿錢出來給我們，但是我自
    己本人收到的只有拿過一次，金額我不知道有多少，上訴人
    有沒有拿錢給其他我們家裡的人我也不知道」（見原審卷(二)
    第91頁），則丙○○在原審時所證稱：並未收過被告他們交
    付的金錢云云，因與前開證述不符，自不足採，堪認上訴人
    已交付650,000元予被上訴人丙○○、甲○（由其二人分得
    各1/2即325,000元）屬實。
十、另按保險人依強制汽車責任保險法規定給付之保險金，視為
    加害人或被保險人損害賠償金額之一部分，加害人或保險人
    受賠償請求時，得扣除之，強制汽車責任保險法第30條定有
    明文。
    (一)本件被上訴人丙○○、甲○二人由於被害人邱莉如因車
        禍事故發生死亡結果，已由保險公司受領140萬元保險
        金之事實，為兩造所不爭執，且有被上訴人提出之板信
        商業銀行活期儲蓄存款存摺影本一份在卷可憑，故依上
        開規定此部分應扣除之。然該法就請求權人有數人，或
        請求權賠償之項目有二宗以上，而其金額逾保險金時，
        應如何扣除，並未有明文規定，本院認為應類推適用民
        法有關抵充之規定為處理，亦即除清償人已有指定應抵
        充之債務外，應先抵充請求權人已支出而得向賠償義務
        人求償之共益費用，再就各請求權人得請求之損害賠償
        數額比例抵充。準此，被上訴人二人已受領之140萬元
        保險金，應先扣除被上訴人丙○○為被害人邱莉如所支
        出之醫療費用243元及殯葬費用368,000元（二者合計共
        為368,243元），經扣除後尚餘1,031,757元，再依強制
        汽車責任保險法第10條第2款規定，死亡給付之受益人
        為被害人之繼承人，被上訴人丙○○、甲○依法為被害
        人邱莉如之第二順位繼承人，理應按債權額比例分享，
        因扣除被上訴人丙○○前開關於醫療費用、殯葬費用之
        金額外，被上訴人二人得請求損害賠償之數額相同均為
        150萬元，故前開所餘之1,031,757元平均分配後，此部
        分被上訴人二人得扣除之金額均為515,878元。
    (二)本件被上訴人乙○○因本件車禍事故，已由保險公司受
        領140萬元保險金之事實，亦為兩造所不爭執，故此部
        分亦應由被上訴人乙○○得請求之金額中扣除之。
十一、綜上所述，被上訴人丙○○得請求戊○○給付之金額為
      659,122元（計算方式為0000000-000-000000-000000-
      000000＝659122）；甲○得請求戊○○給付之金額為
      659122元（計算方式為0000000-000000-000000＝659122
      ），乙○○得請求戊○○給付之金額為13,273,377元（計
      算方式為00000000 -0000000＝00000000），以及均自起
      訴狀繕本送達翌日即91年12月13日起至清償日止，按年息
      5% 計算之利息，應予准許，逾此部分之請求，不應准許
      。原審就前開不應准許部分，所為上訴人丁○○○、戊○
      ○敗訴之判決，尚有未洽，此部分上訴人丁○○○、戊○
      ○上訴指摘原判決不當，求予廢棄改判，為有理由，至原
      審就前開應予准許部分，所為上訴人戊○○敗訴之判決並
      依其聲請分別為准免假執行之宣告，並無不當，上訴人戊
      ○○上訴指摘原判決此部分不當，求予廢棄改判，為無理
      由。
十二、本件事証已臻明確，兩造其餘攻擊防禦方法及未經援用之
      舉証，經本院詳加審酌後，認與判決結果不生影響，爰不
      一一論述，附此敘明。
據上論結，本件丁○○○之上訴為有理由，戊○○之上訴為一部
有理由，一部無理由，依民事訴訟法第449條第1項、第450條、
第79條，判決如主文。
中　　華　　民　　國　　94　　年　　6 　　月　　1 　　日
　　　　　　　 　民事第十五庭   審判長法　官  許正順
                                      法  官  鍾任賜
　　　　　　　　　　　　　　　　      法  官  張  蘭
正本係照原本作成。
如不服本判決，應於收受送達後二十日內向本院提出上訴書狀，
其未表明上訴理由者，應於提出上訴後二十日內向本院補提理由
書狀（均須按他造當事人之人數附繕本）上訴時應提出委任律師
或具有律師資格之人之委任狀；委任有律師資格者，另應附具律
師資格證書及釋明委任人與受任人有民事訴訟法第四百六十六條
之一第一項但書或第二項（詳附註）所定關係之釋明文書影本。
中　　華　　民　　國　　94　　年　　6 　　月　　2 　　日
                                      書記官  應瑞霞
附註：
民事訴訟法第四百六十六條之一（第一項、第二項）：
對於第二審判決上訴，上訴人應委任律師為訴訟代理人。但上訴
人或其他法定代理人具有律師資格者，不在此限。
上訴人之配偶、三親等內之血親、二親等內之姻親，或上訴人為
法人、中央或地方機關時，其所屬專任人員具有律師資格並經法
院認為適當者，亦得為第三審訴訟代理人。
